【裁判字號】    98,上訴,81
【裁判日期】    980724
【裁判案由】    傷害致死
【裁判全文】
臺灣高等法院花蓮分院刑事判決          98年度上訴字第81號
上  訴  人
即  被  告  丁○○
            丙○○
上列2人共同
指定辯護人  李子春律師
上列上訴人因傷害致死案件，不服臺灣花蓮地方法院97年度訴字
第435號中華民國98年2月19日第一審判決（起訴案號：臺灣花蓮
地方法院檢察署97年度偵字第5113號），提起上訴，本院判決如
下：
    主  文
原判決撤銷。
丁○○、丙○○共同傷害人之身體，因而致人於死，丁○○處有
期徒刑柒年伍月，丙○○處有期徒刑柒年肆月。
    事  實
一、丁○○、丙○○於民國97年10月29日22時45分許，與陳壽林
    及被害人高勝山原在花蓮縣花蓮市○○路○段國福大橋下飲
    酒。嗣因細故，高勝山與丁○○、丙○○發生口角爭執，進
    而引起丁○○、丙○○不滿。丁○○與丙○○竟基於傷害之
    共同犯意聯絡，且在客觀上應能預見對人頭部、身體施以重
    擊，極易因此受傷而導致死亡之結果，渠等於主觀上雖無使
    高勝山發生死亡結果之認識，亦未預見死亡之結果發生，而
    由丁○○先以拳頭毆打高勝山之頭部、胸部及腹部，致高勝
    山倒地不起後，丁○○仍繼續毆打高勝山身體，丙○○見狀
    ，亦以共同犯意之聯絡，加入以手毆高勝山身體、腳毆踢高
    勝山背部，致高勝山受有頭、胸、腹部挫傷，迨丁○○、丙
    ○○見高勝山倒地且無反應後，始行罷手離去。陳壽林見狀
    ，即前往附近港天宮求援，並將高勝山送醫，惟高勝山仍因
    受傷引發顱內出血併內出血，於送醫後延至同年月30日凌晨
    3 時55分，不治死亡。
二、案經高勝山之配偶乙○○、高勝山之弟甲○○告訴及花蓮縣
    警察局花蓮分局報告臺灣花蓮地方法院檢察署檢察官偵查起
    訴。
    理  由
壹、程序部分：本件有關之供述及非供述證據，檢察官、被告及
    指定辯護人均未於本案言詞辯論終結前聲明異議，本院審酌
    該等供述、書證作成時之情況，亦無何等違背刑事訴訟程序
    或顯不可信之情形，倘以之作為本案認定犯罪事實之基礎，
    尚屬適當，爰依刑事訴訟法第156條第1項、第159條之5規定
    ，認均具有證據能力。另就本案全部證人於警詢、偵訊所為
    之陳述，性質上屬傳聞證據，被告及其辯護人對於上開證人
    筆錄之證據能力均表示無意見而同意作為證據，本院審酌上
    揭證人親身經歷本件案發經過，且其證詞對認定犯罪事實之
    存否有其必要性，復無違法取證瑕疵存在，應無顯不可信之
    情形，引用其之上開言詞陳述作為證據應屬適當，依刑事訴
    訟法第159條之5規定，渠等於警詢、檢察官偵查中所為之陳
    述，自得採為證據，合先敘明。
貳、實體部分：
一、認定犯罪事實所憑證據及理由：
（一）財團法人佛教慈濟綜合醫院診斷證明書、臺灣花蓮地方法
      院檢察署相驗屍體證明書、檢驗報告書、相驗屍體證明書
      各1份及相驗、解剖照片共16張。足以證明被害人高勝山
      確係因頭、胸、腹部挫傷，導致顱內出血併內出血死亡之
      事實。
（二）證人陳壽林於警詢、偵查中之證詞。其證稱被告2人與被
      害人高勝山發生口角，並徒手毆打被害人高勝山致倒地後
      ，經其委人報警送醫仍不治等語。核與上開證明文件相符
      ，足以證明被害人高勝山確係遭被告2人共同毆打致生死
      亡之結果，故被告2人對其犯行有犯意聯絡、行為分擔。
（三）現場照片26張、刑案現場測繪圖1紙。核與證人陳壽林上
      開證詞大致相符，足以證明被害人高勝山確係遭毆打致生
      死亡之結果。
（四）被告丁○○、丙○○之供述。其2人迭於警詢、偵查、原
      審及本院審理時，均對如事實欄所載犯行坦承不諱，核與
      證人陳壽林之證詞及上揭診斷證明書、相驗屍體證明書所
      載相符，亦足以證明被告2人對傷害被害人致生死亡結果
      之犯行有犯意聯絡、行為分擔之共犯行為。
（五）綜上所述，本案被害人高勝山確實因被告2人共同毆打，
      致生死亡之結果，被告2人自白亦核與事實相符，被害人
      之死亡與被告2人之毆打行為有因果關係，且其2人間有
      犯意聯絡及行為分擔，係屬共同正犯，其等犯行均堪認定
      。
二、論罪科刑：
（一）按刑法上傷害致人於死之罪，係因犯罪致發生一定結果而
      加重其刑之加重結果犯，以行為人能預見其結果之發生為
      要件，所謂能預見乃指客觀情形而言，與主觀上有無預見
      之情形不同，如主觀上有預見結果之發生，又不違背其本
      意，則屬故意範圍（最高法院47年度台上字第920號判例
      參照）。經查，人體頭部、胸部、腹部內均有重要器官，
      依一般常識，對之施以重擊，極易造成重大傷害甚至發生
      死亡結果，依被告2人之智識程度，對被害人遭外力攻擊
      ，客觀上雖有預見發生死亡結果之可能性，惟被告2人毆
      打被害人時，未持任何兇器，係以手、腳毆打被害人，並
      酌以被害人與被告2人先前並不相識，彼此間並無深仇大
      恨，僅因飲酒後 (未至無法辨識行為狀態或辨識能力顯著
      減低之情形)，一時口角而出手傷害被害人，應無殺害被
      害人性命之動機及必要，況參以證人陳壽林之證詞，被告
      2人離去前僅告以日後不要再出現該處等語，足以認定被
      告2人本意並無使被害人死亡。是以，被告2人於毆打被害
      人之際，主觀上尚乏死亡結果之預見及容認，而僅係出於
      傷害之犯意，應堪認定，被害人家屬認被告2人所為應係
      涉犯殺人罪云云，尚屬有誤。惟被告2人對於被害人死亡
      結果，客觀上既有預見之可能性，自應就其等主觀上疏未
      預見之因傷引起死亡之加重結果負責。又被告2人雖與被
      害人於事發之際均有飲酒，縱其等對自我行為之控制力較
      差而發生口角糾紛後進而動手毆打被害人，然參以被告2
      人於行為之際，對以手或腳毆打被害人何部位均甚明確，
      甚且被告丁○○於原審亦供稱當時能正常騎機車，沒有很
      醉等語（見原審卷第13頁），被告丙○○於原審亦稱與被
      告丁○○帶一瓶米酒至該處，1人約喝2口，就發生衝突等
      語（見原審卷第16頁），再參以事後確係由被告丁○○騎
      乘機車載被告丙○○返回居住處等情，顯見2人於行為時
      意識及精神狀態均清楚，且能正常辨識其行為之違法性，
      並無因受酒精影響致其辨識能力減低之情形，故被告2人
      以其等於行為時係處於酒醉狀態云云，顯屬不可採。
（二）核被告2人所為，均係犯刑法第277條第2項前段傷害致人
      於死罪。
（三）被告2人就傷害致人於死罪，有犯意聯絡及行為分擔，均
      為共同正犯。
（四）撤銷改判理由：原審據以論罪科刑，固非無見，惟審判期
      日，應傳喚被害人或其家屬並予陳述意見之機會。但經合
      法傳喚無正當理由不到場，或陳明不願到場，或法院認為
      不必要或不適宜者，不在此限，刑事訴訟法第271條第2項
      定有明文。本件原審既未傳喚被害人家屬給予陳述意見之
      機會，亦未說明不必要或不適宜之理由，致被害人家屬於
      原審未能適當對本件被告等之行為表示意見，供檢察官求
      刑之參考，亦致使被告2人雖於原審多次表示希望與被害
      人家屬和解，並表達歉意之心意均無法達到被害人家屬，
      以撫慰被害人家屬遭受喪親之痛苦。又被告2人於本院審
      理期間已與被害人家屬達成民事和解（本院98年附民第3
      號），雖因家境問題，實際僅由被告丁○○支付新台幣（
      以下同）10萬元（賠償額共計3,774,900元），惟此均為
      原審量刑時所未慮及之犯後態度部分（另適用法條部分，
      原審贅引刑法第277條第1項），故被告2人上訴指摘原判
      決不當，尚非全然無據，原判決此部分既未及審酌，自有
      未洽，被告2人上訴為有理由，自應由本院撤銷改判。
（五）量刑：本院審酌被告2人均有前科紀錄，有臺灣高等法院
      被告前案紀錄表附卷可稽，雖未構成累犯，然品行並非良
      好，僅因細故口角，一時衝動即徒手共同毆打被害人並致
      被害人因而死亡，其犯罪之手段、動機及所生危害均屬重
      大，惟衡以渠等僅以徒手施暴，未使用兇器，事前亦無籌
      思犯罪計畫，且於犯罪後均坦承犯行，顯有悔意，犯後態
      度尚稱良好，雖原審就被告丁○○部分量處有期徒刑7年
      10月、被告丙○○部分量處有期徒刑7年6月，量刑雖已從
      輕，惟被告2人於犯罪後，既已盡力向被害人家屬表達歉
      意，並已與被害人家屬達成和解，有本院98年附民第3號
      和解書附卷可參，被告丁○○雖以打零工維生，並需扶養
      父、妻、女，其於本院審理期間已盡力籌得10萬元賠償被
      害人家屬，參以其工作能力及財務現狀，顯已盡其最大之
      能力籌得該款，故其犯後態度尚稱良好。被告丙○○雖同
      與被害人家屬達成和解，惟因家中亦發生變故，故迄未實
      際賠償被害人家屬分文，雖其行為時之惡性較之被告丁○
      ○為低，然參以其犯後並未能積極賠償被害人家屬之犯後
      態度等一切情狀，分別量處如主文第二項所示之刑，以示
      懲儆。
據上論斷，應依刑事訴訟法第369條第1項前段、第364條、第299
條第1項前段，刑法第28條、第277條第2項前段，判決如主文。
本案經檢察官朱秋菊到庭執行職務。
中    華    民    國    98    年    7    月     24    日
                         刑事庭審判長法  官  何方興
                                     法  官  賴淳良
                                     法  官  王紋瑩
以上正本證明與原本無異。
其餘如不服本判決，應於收受送達後10日內向本院提出上訴書狀
，其未敘述理由者，並得於提起上訴狀後10日內向本院補提理由
書（均須按他造當事人之人數附繕本)「切勿逕送上級法院」。
告訴人或被害人如對於本判決不服者，應具備理由請求檢察官上
訴，其上訴期間之計算係以檢察官收受判決正本之日期為準。
中    華    民    國    98    年    7     月    24    日
                                     書記官  李芸宜
附錄    本判決論罪科刑法條：
刑法第277條
傷害人之身體或健康者，處3年以下有期徒刑、拘役或1千元以下
罰金。
犯前項之罪因而致人於死者，處無期徒刑或7 年以上有期徒刑；
致重傷者，處3年以上10年以下有期徒刑。


司法院資訊處製作；財團法人民間司法改革基金會備份。
